臺灣高等法院刑事判決
109年度上易字第288號
上  訴  人  臺灣宜蘭地方檢察署檢察官
被      告  黃子揚
=
上列上訴人因被告妨害名譽案件，不服臺灣宜蘭地方法院108年
度易字第455號，中華民國108年12月30日第一審判決（起訴案號
：臺灣宜蘭地方檢察署108年度偵緝字第131號），提起上訴，本
院判決如下：
    主  文
上訴駁回。
    理  由
一、公訴意旨略以：被告黃子揚於民國107年10月29日下午6時4
    分許，因對臉書帳號為「廖部祺」之告訴人廖滄泰在臉書「
    iPhone蘋果用戶交流區」社團之留言與回覆有所不滿，竟基
    於公然侮辱之犯意，在該不特定人得以共見共聞之社團，針
    對臉書帳號為「廖部祺」之告訴人留言「眼幹也不要這樣鬧
    人」等語，而以「眼幹」等語辱罵告訴人，足以貶損告訴人
    之人格等語，因認被告涉犯刑法第309條公然侮辱罪嫌。
二、公訴意旨認被告涉有上開公然侮辱罪嫌，無非係以被告供述
    、告訴人之指述、臉書留言資料等為主要論據。檢察官上訴
    意旨則略以：被告在多數人得以共見共聞之情況下，以「眼
    幹」之穢語或粗話辱罵告訴人，衡情已使告訴人感到難堪、
    不快，而足以減損其聲譽及人格等社會評價，告訴人始追問
    其意指何人並與之爭執，堪認被告所為應足生損害於告訴人
    之名譽；且參諸「眼幹」乙詞確屬侮辱之語，以「說幹話」
    之相似用語，亦有經法院認定構成公然侮辱罪（可參臺中地
    院108年度中簡字第1975號判決）。本件原審認被告所為與
    公然侮辱罪要件不符似有違經驗法則，認事用法恐有未洽等
    語。
三、按犯罪事實應依證據認定之，無證據不得認定犯罪事實；又
    不能證明被告犯罪者，應諭知無罪之判決，刑事訴訟法第15
    4條第2項、第301條第1項分別定有明文。訊據被告固不否認
    ，確有於107年10月29日下午6時許，在告訴人的臉書留言「
    眼幹也不要這樣鬧人」等情，惟堅決否認有何公然侮辱之犯
    意，辯稱：我當時用眼幹是想要表示他沒有看清楚文章，我
    雖然知道話很難聽，因為我做工地的師傅大家都是講比較粗
    的話，可是我真的沒有要污辱他的意思，我是要反駁他的意
    思，不是要污辱他等語。本院經查：
  ㈠按言論自由為人民之基本權利，憲法第11條有明文保障，國
    家應給予最大限度之維護，俾其實現自我、溝通意見、追求
    真理及監督各種政治或社會活動之功能得以發揮。另言論自
    由，就個人之自我實現以及政治社會生活的活潑發展而言，
    均至關重大，理應於立憲法秩序下，受到最大限度之保障；
    從而，針對限制言論自由，特別是針對言論內容所為限制之
    法規範的刑事犯罪構成要件審查，自應採取最為嚴格之審查
    標準，俾以確保憲法第11條保障人民言論自由之意旨。是以
    ，刑法第309條所規定公然侮辱罪之成立，須以行為人主觀
    上出於侮辱他人之意思，而以客觀上足以貶低侮辱他人人格
    之言語加以指陳辱罵，始足當之；若行為人並無侮辱他人之
    主觀犯意，或其客觀上亦不足以貶低他人之人格或地位，縱
    其言語有所不當或致他人產生人格受辱之感覺，仍無從以該
    罪相繩。再者，有關不雅或負面之言詞究否係屬「侮辱」，
    除了應判斷該言詞本身之內涵是否具有貶抑他人人格之意思
    外，尚應考量對話者之間的親疏關係、對話者關於該事件緣
    由之動機、目的、整體對話脈絡、對話當時之客觀環境、雙
    方是否具有衝突或緊繃狀態、說話者有無針對性，是否特定
    針對之聽聞者所發、聽聞者當時之身心狀態等因素綜合判斷
    ，並以最嚴格之審查基準予以審查，以免過度限制人民之言
    論自由，合先敘明。
  ㈡本件被告固確有於上開時間，對告訴人稱「眼幹」一詞，為
    被告所不爭執，亦核與告訴人於警詢之指述相符（見大安分
    局警卷第1-2頁），並有臉書留言可參（見大安分局警卷第5
    、6頁）。然單看「眼幹」之網路言詞本身內涵，一般是指
    「看不清楚」、「白目」之意思，雖屬於對他人負面評價之
    不雅詞彙，但在現今網路發達，資訊流通快速，人民之間資
    訊對話交流頻繁之時代，時常與「說幹話」、「幹」等一般
    通俗語句，用為網路留言或人際關係往來對話之口頭禪，不
    必然均使足以使人產生人格受貶損之感受。
  ㈢觀諸被告上開留言之前後脈絡：應係有一位臉書友人先發文
    詢問「ios能不能裝java版麥塊？」，告訴人發文「可以…買
    可以換電池的iPhone也許可以。不可換電池的全部不行」，
    被告發文「版主哪裡有寫電池」，告訴人回「你知不知道有
    可以換電池的iPhone，開機還會出現小綠人？我虛答，你認
    真？」，被告再發文「所以哪裡有打電池？」，告訴人回「
    逐字看完有困難？」，被告即稱「眼幹也不要這樣鬧人。別
    人發問，就是有問題。你不幫他還在那邊耍嘴皮！還在那邊
    自以為有趣」，告訴人回「請問誰眼幹？」，被告回「不要
    搞到別人都不敢發問」，告訴人稱「倒是想聽您先說說誰眼
    幹？我好想知道那兩個字多少錢呦！」，被告回稱「我沒看
    錯的話因（應之誤植）該是你吧」等情。衡諸被告所以指稱
    告訴人「眼幹」，被告之動機實係因其不認同告訴人對於他
    人之真誠發問，未提供正確資訊，反而以戲謔方式回文，因
    此對告訴人之發文產生不滿所為之口頭回應而已，被告與告
    訴人素無冤仇，也沒有激烈的言語衝突，理當無蓄意污辱告
    訴人之動機可言。
  ㈣再告訴人於警詢中亦自承：其當時確實是在開玩笑（警卷第1
    頁背面），則告訴人先以戲謔、開玩笑口吻對待他人，被告
    不滿回以「眼幹」，則依當時之對話脈絡及客觀環境，告訴
    人輕謔發言，雖亦無傷大雅，無需正經以對，但被告對此不
    滿，先有所本並用以形容告訴人之特定行為舉動，縱有負面
    性質，亦尚難認有謾罵、侮辱之意思。又被告發文稱「眼幹
    」之後，告訴人回「請問誰眼幹？」，被告即稱「不要搞到
    別人都不敢發問」，已立刻表明立場，表示其不贊成告訴人
    對真誠提問之他人，因而回報以戲謔言語，惟告訴人進一步
    即稱「倒是想聽您先說說誰眼幹？我好想知道那兩個字多少
    錢呦！」，反而對被告實施冷嘲及恫嚇之嗆聲。依此以觀，
    告訴人當時縱然因被告的留言感到生氣或不滿，但其當時之
    心理狀態，並未因此有遭到被告羞辱而有所貶抑之感受。是
    被告上開與告訴人間之對話用語，主觀上並無侮辱告訴人之
    犯意，客觀上告訴人也未因此致有何名譽或社會客觀評價遭
    到減損之可言。是告訴人指稱其有被羞辱之感覺乙節，無非
    係藉端小題大作，圖為使被告受刑事處罰而已，不足採信。
  ㈤依上以觀，本件被告雖有以「眼幹」一詞對被告指摘，惟斟
    酌該用語本身之社會意涵、被告發言之動機、目的及全部對
    話內容脈絡等客觀情境來看，顯然只是一般口頭禪，難認有
    侮辱告訴人之主觀犯意，客觀上也不足以使人產生人格受辱
    之感受，依上述憲法保障人民言論自由之最嚴格審查基準加
    以審查後，尚與刑法第309條公然侮辱罪之構成要件有間。
四、綜上所述，本件公訴及檢察官上訴意旨所舉之證據，尚不足
    以認定被告有構成公然侮辱之犯行。至檢察官上訴意旨所舉
    之判決，與本案前因後果脈絡迥然不同，自無從比附援引。
    原審判決同此認定，以被告所為不能證明構成犯罪，而諭知
    被告無罪之判決，認事用法並無違誤。檢察官上訴意旨並未
    提出任何新證據，用以證明被告有公然侮辱之犯行，而僅係
    對原審判決認事用法職權行使所為之指摘，經核非有理由，
    自應予以駁回。
據上論斷，應依刑事訴訟法第368條，判決如主文。
本案經檢察官劉憲英提起公訴，檢察官黃育仁提起上訴，檢察官
許鈺茹到庭執行職務。
中　　華　　民　　國　　109 　年　　3 　　月　　25　　日
                  刑事第十九庭  審判長法　官  曾淑華
                                      法　官  俞秀美
                                      法　官  陳文貴
以上正本證明與原本無異。
不得上訴。
                                      書記官  洪宛渝
中　　華　　民　　國　　109 　年　　3 　　月　　25　　日